臺灣臺南地方法院民事判決
110年度訴字第1851號
原      告  葉陳阿桃
被      告  陳湘蓉  

訴訟代理人  謝荃羽    住○○市○○區○○路○段000巷00弄                        00號
上列當事人間請求塗銷抵押權登記事件，經本院於民國111年2月
24日言詞辯論終結，判決如下：
    主  文
被告應將如附表所示之最高限額抵押權登記予以塗銷。
訴訟費用新臺幣7,820元由被告負擔。 
   事實及理由
一、原告起訴主張：原告為訴外人胡家和之債權人，向本院聲請
    強制執行債務人胡家和所有如附表所示之土地(下稱系爭土
    地)，經本院以109年度司執字第95019號給付票款強制執行
    事件受理，惟被告在系爭土地設定如附表所示之最高限額抵
    押權（下稱系爭抵押權），系爭抵押權所擔保之債權，自約
    定清償日即民國81年12月23日起算，請求權已因15年間不行
    使而時效消滅，且被告未於時效消滅後5年間實行系爭抵押
    權，依民法第880條規定，系爭抵押權算至101年12月25日因
    法定除斥期間經過而消滅，為保全原告債權，爰依民法第76
    7條第1項中段及第242條規定，代位胡家和請求被告塗銷系
    爭抵押權設定登記等語。並聲明：如主文第1項所示。
二、被告抗辯：系爭抵押權所擔保之債權尚未清償完畢，系爭抵
    押權不能塗銷等語。並聲明：原告之訴駁回。
三、本院判斷之理由：
  ㈠按請求權，因15年間不行使而消滅；消滅時效，自請求權可
    行使時起算，民法第125條前段、第128條前段分別定有明文
    。次按稱最高限額抵押權者，謂債務人或第三人提供其不動
    產為擔保，就債權人對債務人於一定範圍內之不特定債權，
    在最高限額內設定之抵押權；最高限額抵押權所擔保之債權
    ，其請求權已因時效而消滅，如抵押權人於消滅時效完成後
    ，5年間不實行其抵押權者，該債權不再屬於最高限額抵押
    權擔保之範圍，96年3月28日增訂、同年96年9月28日施行之
    民法第881條之1第1項、第881條之15分別定有明文。上開規
    定，依民法物權編施行法第17條規定，於民法物權編修正施
    行前設定之最高限額抵押權，亦適用之。又最高限額抵押契
    約定有存續期間者，其期間屆滿，而其原擔保之存續期間內
    所可發生之債權，已確定不存在，依抵押權之從屬性，應許
    抵押人請求抵押權人塗銷抵押權設定登記(最高法院100年度
    台上字第1340號判決意旨參照)。
  ㈡系爭抵押權存續期間自81年9月23日至81年12月23日，債權清
    償日期81年12月23日，此有系爭土地查詢資料及臺南市新化
    地政事務所110年12月13日所登字第1100115206號函附人工
    登記簿(新簿)謄本在卷可查(見本院卷第47-49、55-65頁)，
    是系爭抵押權所擔保之債權請求權時效自81年12月24日起算
    ，以最長15年期間計算，算至96年12月23日已罹於請求權時
    效。被告未於96年12月23日以前行使債權請求權，復未於時
    效完成後5年間即101年12月23日以前實行系爭抵押權，依上
    開說明，不論系爭抵押權所擔保之債權是否已清償完畢，系
    爭抵押權確因除斥期間經過而歸於消滅。
  ㈢再按所有人對於對於妨害其所有權者，得請求除去之；債務
    人怠於行使其權利時，債權人因保全債權，得以自己之名義
    ，行使其權利，民法第767條第1項中段、第242條前段分別
    定有明文。查系爭抵押權因除斥期間經過而消滅，惟系爭土
    地登記仍未塗銷系爭抵押權之記載，此種情形已經妨礙系爭
    土地所有權人所有權之圓滿行使，所有權人得依民法第767
    條第1項中段之規定請求除去。原告為胡家和之債權人，業
    據原告提出本院109年12月7日南院武109司執正字第95019號
    函及本院111年1月12日南院武110司執正字第112573號函為
    證（見本院卷第21-22、99-103頁)，且本院調閱本院110年
    度司執字第112573號給付票款強制執行卷宗核閱無誤。系爭
    土地為原告之債務人胡家和所有，系爭抵押權因除斥期間經
    過已經消滅，胡家和未訴請被告塗銷系爭抵押權登記，顯然
    怠於行使權利，原告為保全其債權，依民法第242條規定，
    代位胡家和請求被告塗銷系爭抵押權設定登記，以除去妨害
    ，於法並無不合，應予准許。
四、綜上所述，原告為保全債權，依民法第242條規定，代位請
    求被告應將系爭抵押權設定登記予以塗銷，為有理由，應予
    准許。
五、末按訴訟費用，由敗訴之當事人負擔；法院為終局判決時，
    應依職權為訴訟費用之裁判，民事訴訟法第78條、第87條第
    1項分別定有明文。經核，本件訴訟費用額確定為7,820元（
    即第一審裁判費），依上開規定，應由敗訴之被告負擔，爰
    確定訴訟費用負擔如主文第2項所示。
六、據上論結，本件原告之訴為有理由，判決如主文。 
中　　華　　民　　國　　111 　年　　2 　　月　　25　日
                  民事第一庭    法  官　張桂美
以上正本係照原本作成。
如不服本判決，應於送達後20日內，向本院提出上訴狀並表明上
訴理由（須附繕本）。如委任律師提起上訴者，應一併繳納上訴
審裁判費。 
中　　華　　民　　國　　111 　年　　3 　　月　　1 　　日
                                  書記官  林彥丞
附表         土      地      坐        落    地目 面    積 權利範圍 縣  市 鄉鎮市區   段  地號  平方公尺  臺南市 善化區 胡厝段 192 建 729.72 9分之1 抵押權設定內容： 收件年期、字號：81年新地普字第015975號 登記日期：81年9月25日 權利人：陳湘蓉 債權額比例：全部，1分之1 擔保債權總金額：最高限額新台幣720,000元正 存續期間：自81年9月23日至81年12月23日 清償日期：81年12月23日 利息(率)：依照各個契約約定  遲延利息(率)：依照各個契約約定  違約金：每百元日息按每百元日息壹角 債務人及債務額比例：胡家和 設定權利範圍：9分之1 證明書字號：081化字第004176號 設定義務人：胡家和